【裁判字號】    98,上易,135
【裁判日期】    990921
【裁判案由】    分配表異議之訴
【裁判全文】
臺灣高等法院高雄分院民事判決         98年度上易字第135號
上訴人即附
帶被上訴人  台新國際商業銀行股份有限公司
法定代理人  甲○○
訴訟代理人  乙○○
訴訟代理人  丁○○
被上訴人即
附帶上訴人  丙○○
上列當事人間分配表異議之訴事件，上訴人對於中華民國98年4
月8 日臺灣高雄地方法院97年度訴字第1524號第一審判決提起上
訴，被上訴人亦提起附帶上訴，本院於99年9 月8 日言詞辯論終
結，判決如下：
    主  文
上訴及附帶上訴均駁回。
第二審訴訟費用關於上訴部分由上訴人負擔；附帶上訴部分由被
上訴人負擔。
    事 實 及 理 由
一、上訴人之法定代理人原為蔡孟，已於98年4 月3 日變更為
    甲○○，此有股份有限公司變更登記表1 紙附卷可稽，甲○
    ○具狀聲明承受訴訟，核無不合，應予准許。
二、被上訴人起訴主張：原法院96年度執字第38090 號債權人台
    新國際商業銀行股份有限公司等與債務人黃辛素珠間拍賣抵
    押物等強制執行96年12月28日所製作之強制執行金額計算書
    分配表（計算基準日為96年12月7 日，見原審卷第57頁至第
    60頁，下稱系爭分配表）次序10之第2 順位抵押權人即上訴
    人之債權原本新台幣（下同）25萬5847元，因已囑託台灣屏
    東地方法院（下稱屏東地院）以96年度執字第6248號執行事
    件核發收取命令，將訴外人即執行債務人黃辛素珠之連帶保
    證人黃士原任職於屏東縣立東港國中每月應領薪資及獎金在
    3 分之1 範圍內予以扣押，並交由上訴人收取。上訴人不應
    將所收取之款項擅自沖抵違約金、利息等費用。又依黃辛素
    珠稱上訴人之債權已清償完畢，上訴人應將領取之薪資款項
    全數歸還。而被上訴人為第3 順位抵押權人，故系爭分配表
    應優先清償之餘額應重新訂正，再予分配。爰依強制執行法
    第41條之規定，提起本件訴訟。聲明求為判決：(一)原法院96
    度執字第38090 號拍賣抵押物等強制執行事件96年12月28日
    所製作之分配表，應將次序10之上訴人債權原本25萬5847元
    扣除已收取之黃士原薪資後，更正餘額，重新分配，並將上
    訴人之利息、違約金列為次優先順序予以分配。(二)訴訟費用
    由負擔。
三、上訴人則以：上訴人自96年9 月至97年3 月共扣押收取黃士
    原之薪資2 萬1886元，而上訴人係於97年1 月3 日收到系爭
    分配表，因為被上訴人提出異議，所以陳報於96年12月7 日
    前已收取之金額為1 萬9003元（上訴人於該陳報狀誤載為1
    萬9455元）。又上訴人於系爭分配表製作完成後，所扣押收
    取之金額則沖償系爭分配表製作完成後之違約金、利息。系
    爭分配表製作完成之前已扣押收取的部分應已扣除。原執行
    法院才製作系爭分配表。故上訴人於系爭分配表所分配之金
    額應優先受償，數額亦無錯誤等語，資為抗辯，並答辯聲明
    ：(一)被上訴人之訴駁回。(二)訴訟費用由被上訴人負擔。
四、本件原審對於被上訴人之請求，判決：(一)原法院96年度執字
    第38090 號強制執行事件，於96年12月28日製作之分配表，
    所列次序10之第二順位抵押權人上訴人受分配之債權，債權
    原本於超過24萬7835元部分，及利息1 萬0991元均應剔除，
    不得列入分配，並重新分配。(二)被上訴人其餘之訴駁回。(三)
    訴訟費用由上訴人負擔50分之1 ，餘由被上訴人負擔。上訴
    人就其敗訴部分聲明不服，提起上訴；被上訴人亦就其對上
    訴人部分為請求而經駁回部分附帶上訴。上訴人之上訴聲明
    求為判決：(一)原判決不利於上訴人部分廢棄。(二)上開廢棄部
    分，被上訴人在第一審之訴駁回。(三)第一、二審訴訟費用由
    被上訴人負擔，就被上訴人所提附帶上訴之答辯聲明為：(一)
    附帶上訴駁回。(二)附帶上訴訴訟費用由附帶上訴人負擔。被
    上訴人之附帶上訴聲明求為判決：(一)原判決關於駁回附帶上
    訴人後開第2 項請求部分廢棄。(二)原法院96年度執字第3809
    0 號強制執行事件，於96年12月28日製作之分配表，所列次
    序10之第2 順位抵押權人即附帶被上訴人受分配之債權原本
    24萬7835元應剔除，不得列入分配，並重新分配。(三)第一、
    二審及附帶上訴訴訟費用均由上訴人負擔。就上訴人所提上
    訴之答辯聲明為：(一)上訴駁回。(二)第二審訴訟費用由上訴人
    負擔。（被上訴人就其對原審共同被告國泰世華商業銀行股
    份有限公司而請求更正系爭分配表之分配優先順序部分，經
    原判決駁回被上訴人此部分之訴後，被上訴人並未對此敗訴
    部分提起上訴，已確定在案，併此明）。
五、兩造不爭執之事項如下，並有系爭分配表、屏東地院96年7
    月5日屏院惠民執癸字第96執6248號執行命令、屏東縣立東
    港國中函、台新銀行內/ 外債權收回明細，附卷可稽，並經
    本院依職權調閱原法院96年度執字第38090 號債權人台新國
    際商業銀行股份有限公司等與債務人黃辛素珠間拍賣抵押物
    等強制執行事件卷宗屬實，堪予採信：
  (一)上訴人與債務人黃辛素珠間拍賣抵押物等強制執行事件，經
    原法院以96年度執字第38090 號執行拍賣完畢，並於96年12
    月28日製作系爭分配表，將上訴人列為第2 順位抵押權人，
    足額受分配26萬6838元（即債權原本255847+ 利息10991 元
    =266838 元）。被上訴人則列為第3 順位抵押權人，受分配
    之債權金額為5 萬6813元。
  (二)系爭分配表所列被上訴人之債權原本及利息均屬正確。
  (三)上訴人對於債務人黃辛素珠至拍定日（即96年12月7 日）之
    債權原本為25萬5847元。
  (四)上訴人於97年1 月18日收取黃士原之96年11月、12月扣薪款
    共800 元；於97年3 月20日收取黃士原97年1 月、2 月扣薪
    款共800元，96年度年終獎金1283元，以上合計2883元。
  (五)系爭分配表就次序6 所載上訴人併案執行費2,047 元已於另
    案優先受償，該記載為重複分配。
六、兩造爭執之事項為：(一)上訴人於系爭分配表所得受分配之債
    權金額為何？(二)被上訴人請求更正系爭分配表，是否有理由
    ？
七、上訴人於系爭分配表所得受分配之債權金額為何？
  (一)債務人黃辛素珠於87年2 月17日以其所有坐落高雄市○○區
    ○○段3593、3601、3606、3610、3618地號土地（設定權利
    範圍12188 分之24）及其上建物即門牌號碼高雄市三民區○
    ○○路881 號5 樓之2 （設定權利範圍全部）為向上訴人借
    款之擔保，設定36萬元之第2 順位最高限額抵押權，存續日
    期自87年2 月17日起至117 年2 月16日止，債務清償期依照
    各個債務契約所定清償日期，並向地政機關辦妥登記在案，
    此有上訴人所提出之不動產抵押權設定契約書、抵押權設定
    契約書及其他約定事項、他項權利證明書影本為證（見原審
    卷第186 頁至第189 頁）。又黃辛素珠於94年2 月15日因向
    上訴人借款而簽發面額30萬元之本票1 紙，迄今仍結欠本金
    25萬5847元及利息未清償，上訴人乃依法聲請台灣台南地方
    法院台南簡易庭以95年10月23日95年度票字第12001 號裁定
    准就原欠本金26萬0182元及自95年8 月21日起至清償日止，
    按年息百分之十六計算之利息為強制執行（下稱系爭本票裁
    定），嗣於96年12月20日持系爭本票裁定而向原法院聲請原
    法院以96年度執字第129118號清償票款強制執行事件，准就
    本金25萬5847元及自96年9 月1 日起至清償日止，按年息百
    分之十六計算（即原法院96年度執字第38090 號）併案執行
    ，此亦有上開民事裁定，確定證明書、他項權利證明書及土
    地暨建物謄本附於原法院96年度執字第129118號執行卷可憑
    。又依卷附抵押權設定契約書及其他約定事項一[ 貳] ：為
    債務人（即黃辛素珠）對抵押權人（即上訴人）現在及將來
    所負在本抵押權設定契約書所定債權最高限額內之票據、借
    款、墊款、保證、抵押權人所墊付抵押物之保險費及其他一
    切債務及其利息，遲延利息、違約金，實行抵押權之費用…
    …與因債務不履行而發生之損害賠償與有關履行上開債務所
    需之一切費用等（見原審卷第186 頁），是上訴人抗辯本抵
    押權擔保清償債務之範圍，包含黃辛素珠對上訴人現在及將
    來所負之借款、票據等一切債務之本金及利息等情，即屬有
    據，堪予採信。而黃辛素珠既於上訴人於96年12月20日聲請
    併案執行時，尚積欠上訴人25萬5847元及自96年9 月1 日起
    至清償日止，按年息百分之十六計算之利息，自得一併納入
    前揭第2 順位抵押權之範圍優先受償。是被上訴人主張上訴
    人所持系爭本票裁定之債權，不在最高限額擔保範圍，不能
    依第2 順位抵押權擔保範圍內優先受償云云，並不足採。
  (二)按「原告就其所主張債權發生之事實，固有舉證之責任，若
    被告自認此事實而主張該債權已因清償而消滅，則清償之事
    實，應由被告負舉證之責任」，此觀民事訴訟法第277 條之
    規定自明（最高法院28年上字第1920號判例參照）。查被上
    訴人主張黃辛素珠所積欠上訴人之債務均已清償完畢云云，
    固據其提出上訴人內/ 外債權收回明細及上訴人97年4 月16
    日向屏東地院所提內載「為聲請撤回扣薪執行事：96年度執
    字第6248號強制執行事件，前蒙鈞院受理在案，茲因債務人
    （即辛黃素珠）債款已結清，爰具狀懇請准予撤回執行」等
    語之民事聲請狀為證（見本院卷第175 頁、176 頁）。惟已
    為上訴人所否認並以：上訴人係於97年1 、2 月間收到系爭
    分配表，因被上訴人已於97年1 月17日對之聲明異議，上訴
    人恐本件分配表異議之訴訟耗費時日，若不先行預沖分配表
    將嚴重影響上訴人債權之回收時效，且辛黃素珠亦可先行暫
    免列入逾期放款，故而依財政部90年6 月15日台財融(六)字第
    9074 4916 號函意旨，於97年3 月31日預沖分配款26萬8885
    元，（即債權原本255847元+ 利息10991 元+ 併案執行費20
    47元=268885 元）。並向屏東地院具狀撤回扣薪執行，此乃
    先以系爭分配表所載受償金額權宜之計作帳，實際應受分配
    金額尚繫留原執行法院，仍未受償等語置辯。經查上訴人對
    於黃辛素珠至拍定日（即96年12月7 日）之債權原本為25萬
    5847元等事實已為兩造所不爭執，而上訴人確於97年3 月31
    日共沖帳26萬8885元，亦有上訴人內/ 外債權收回明細在卷
    可證（見本院卷第175 頁），且被上訴人就系爭分配表所載
    上訴人之債權本金及利息之起算日並未聲明異議，而僅就上
    訴人已收取黃士原扣薪部分認應重新核算而為聲明異議，且
    有被上訴人於97年1 月17日及97年2 月24日聲明異議狀附於
    前揭執行卷可稽，此外，被上訴人又未能就黃辛素珠於96年
    12 月7日後已就積欠上訴人借款予以清償之事實，舉證以實
    其說，是被上訴人於本件訴訟主張黃辛素珠已清償對上訴人
    之借款債務云云，即屬不足採信。
  (三)上訴人於96年12月20日向原執行法院聲請併案執行及所執之
    執行名義即系爭本票裁定均載明黃辛素珠尚積欠上訴人25萬
    5847元，利息之請求則自96年9 月1 日起（系爭本票裁定係
    載自95年8 月21日起）至清償日止，按年息百分之十六計算
    之利息，已如前述，又上訴人對原執行法院依其聲請所製作
    之分配表亦未表示異議，是上訴人於本件訴訟再將違約金列
    入及認利息起算日為96年3 月30日，而以之計算金額沖抵債
    權之抗辯，應無足採。另查上訴人又於屏東地院對債務人黃
    士原聲請強制執行（即屏東地院96年度執字第6248號），扣
    押收取黃士原之部分薪資及獎金，並於原執行法院96年12月
    28 日 製作完成系爭分配表前，已依序扣押收取1 萬4748元
    （96年9 月4 日）、2600元（96年10月3 日）、1655元（96
    年10月23日），共扣押收取1 萬9003元，此有上訴人所提出
    之帳務明細及計算表附卷足憑（見原審卷第129 頁、第190
    頁。按上訴人於原執行法院誤陳報為1 萬9455元，惟已經上
    訴人於原審更正在卷，見原審卷第160 頁、第124 頁）。是
    於系爭分配表製作時，上訴人本應將已扣押收取黃士原部分
    薪資及獎金之1 萬9003元抵償上訴人之利息及本金後，並重
    新訂正正確之債權原本及利息以陳報原執行法院，乃上訴人
    竟陳稱已將上開扣押收取金額抵償黃辛素珠積欠上訴人於系
    爭分配表製作完成後之利息或違約金，顯有違誤。本院爰認
    上訴人如前將揭扣押收取之1 萬9003元，依上訴人與黃辛素
    珠所訂借款契約書之約定，先清償利息，即先清償分配表所
    載黃辛素珠自96年9 月1 日起至96年12月7 日止之利息1 萬
    0991元後（詳系爭分配表之利息計算金額），尚餘8012 元
    （即19003 元-10991元=8012 元），再將8012元清償上訴人
    之債權原本，則債權原本應更正為24萬7835元（即255847元
    -8012 元=247835 元）始屬正確。因之，上訴人所得分配之
    債權原本應為24萬7835元。逾此部分之債權原本及自96年9
    月1 日起至96年12月7 日止之利息1 萬0991元既已由扣押收
    取黃士原之部分薪資及獎金1 萬9003元而清償完畢，自應剔
    除。至於兩造不爭執之上訴人於拍定日（即96年12月7 日）
    後，仍於97年1 月18日收取黃士原之96年11月、12月扣薪款
    共800 元；於97年3 月20日收取黃士原97年1 月、2 月扣薪
    款共80 0元，96年度年終獎金1283元，以上合計2883元部分
    ，及上訴人受重複分配之併案執行費2047元（按兩造就系爭
    分配表次序6 所載併案執行費2047元均未為聲明請求）自與
    本件訴訟無關，而應依上訴人與黃辛素珠所訂借款契約書約
    定，並依民法第323 條規定沖抵，併予明。
八、被上訴人請求更正系爭分配表是否有理由？
    上訴人於系爭分配製作完成時，已另依屏東地院96年度執字
    第6248號執行事件，扣押收取黃士原之部分薪資及獎金共1
    萬9003元，而該款項應抵償上訴人之利息1 萬0991元及債權
    原本8012元，是上訴人所得分配之債權原本應為24萬7835元
    ，逾此部分之債權原本及自96年9 月1 日起至96年12月7 日
    止之利息1 萬0991元應予剔除，已如上述，是被上訴人請求
    就系爭分配表為上揭更正部分，即為有理由，應予准許，逾
    此部分請求即附帶上訴聲明請求就系爭分配表次序10之第二
    順位抵押權人即上訴人之債權原本24萬7835元部分亦予剔除
    ，不得列入分配並重新分配云云，即屬無理由，不應准許。
九、綜上所述，原審認被上訴人依強制執行法第41條第1 項前段
    規定提起分配表異議之訴，請求將系爭分配表次序10之第二
    順位抵押權人即上訴人之債權原本25萬5847元更正為24萬78
    35元，及逾此部分之債權原本及利息1 萬0991元應予剔除，
    不得列入分配，並將可分配之餘額重新分配部分，為有理由
    ，而就此部分為被上訴人勝訴之判決，經核尚無不合。上訴
    人上訴意旨指摘原判決此部分不當，求予廢棄改判，為無理
    由，應予駁回。至於逾此部分之請求（即系爭分配表次序10
    之第二順位抵押權即上訴人之債權原本24萬7835元不得列入
    分配應予剔除部分），核屬無據，不應准許，原審就此部分
    為被上訴人敗訴之判決，並無不合。被上訴人附帶上訴求為
    廢棄此部分，並請求剔除系爭分配表次序10之第二順位抵押
    權人即上訴人之債權原本24萬7835元，不得列入分配，並重
    新分配，即無理由，應予駁回。
十、據上論結，本件上訴及附帶上訴均為無理由，依強制執行法
    第30條之1 、民事訴訟法第449 條第1 項、第78條判決如主
    文。
中    華    民    國    99    年    9     月    21    日
                              民事第三庭
                                  審判長法官  張國彬
                                  法      官  甯  馨
                                  法      官  吳登輝
以上正本證明與原本無異。
本件判決不得上訴。
中    華    民    國    99    年    9     月    24    日
                                  書  記  官  廖素珍

司法院資訊處製作；財團法人民間司法改革基金會備份。
